【裁判字號】    96,重訴,536
【裁判日期】    970923
【裁判案由】    損害賠償
【裁判全文】
臺灣臺中地方法院民事判決             96年度重訴字第536號
原      告  庚○○○
            丙○○
            乙○○
            戊○○
            甲○○
            丁○○
            辛○○
            己○○
共      同
訴訟代理人  謝文田  律師
複代理人    蕭立俊  律師
            吳皓偉  律師
被      告  壬○○
            子○○
            癸○○
            丑○○
共      同
訴訟代理人  王耀賢  律師
複代理人    林益輝  律師
上列當事人間請求損害賠償事件，本院於民國97年9月9日言詞辯
論終結，判決如下：
    主      文
原告之訴及假執行之聲請均駁回。
訴訟費用由原告負擔。
    事實及理由
一、按訴狀送達後，原告不得將原訴變更或追加他訴。但擴張或
    減縮應受判決事項之聲明者，不在此限，民事訴訟法第255
    條第1項第3款定有明文。查原告訴之聲明第1項原為被告癸
    ○○、丑○○應連帶給付原告新臺幣（下同）14,094,000元
    ，被告子○○應給付原告14,238,000元，及均自起訴狀繕本
    送達翌日起至清償日止，按年息百分之5計算之利息，嗣於
    民國97年3月20日變更為(一)被告壬○○、子○○應連帶給付
    原告13,806,000元，及自起訴狀繕本送達翌日起至清償日止
    ，按年息百分之5計算之利息。(二)被告癸○○、丑○○應連
    帶給付原告13,362,000元，及自起訴狀繕本送達翌日起至清
    償日止，按年息百分之5計算之利息。核係減縮應受判決事
    項之聲明，於法尚無不合，應予准許。
二、原告主張：緣坐落於台中市○○區○○段374、387地號土地
    (重測後合併為一筆即台中市○○區○○段3250地號土地）
    ，為祭祀公業廖君惠所有。被告壬○○、子○○之被繼承人
    廖繼樹及被告癸○○、丑○○均為祭祀公業廖君惠之派下員
    。民國（下同）55年間，原告之被繼承人溫金海及訴外人溫
    欽波分別向廖繼樹、被告癸○○、丑○○、購買由其分管前
    開土地之部分土地（下稱系爭土地)，並簽訂買賣契約（下
    稱系爭買賣契約），溫金海、溫欽波依約付清價金，廖繼樹
    、被告癸○○、丑○○並將土地交付耕作管理。嗣後溫金海
    與溫欽波因分配家產，系爭土地歸由溫金海取得，並建有房
    屋居住。溫金海過世後，原告仍繼續在系爭土地居住耕作，
    嗣於85年間政府徵用系爭土地之部分作為台中市○○○○○道
    路 (第十二期市地重劃)用地。而被告及祭祀公業廖君惠數
    十年來對原告使用收益系爭土地均未曾有反對之意思。詎料
    ，祭祀公業廖君惠管理人廖顯魁竟於95年3月31日以廖繼樹
    、被告癸○○、丑○○非祭祀公業廖君惠之管理人，且系爭
    土地並未曾分與上開3人分管，故買賣契約縱屬真正，效力
    亦不及於祭祀公業，乃訴請原告庚○○○、甲○○返還部分
    系爭土地，並經本院95年度重訴字第138號、台灣高等法院
    台中分院95年重上字第128號判決應返還土地確定在案。廖
    繼樹、被告癸○○、丑○○出賣系爭土地時，依民法第349
    條規定，即應擔保第三人就系爭土地對於溫金海、溫欽波不
    得主張任何權利，且雙方亦於系爭買賣契約中載明。今因祭
    祀公業廖君惠對原告主張權利，致使系爭土地買賣契約之給
    付陷於不能，原告自得依民法第353條權利瑕疵擔保及同法
    第226條第1項規定，向被告請求債務不履行之損害賠償，並
    以系爭土地公告現值計算，請求履行利益之完全賠償責任。
    末者，系爭土地經祭祀公業廖君惠訴請返還後，原告已無法
    使用系爭土地，此種嗣後給付不能，係起因於被告實際上對
    於土地並無占有使用之權利，應認係可歸責於被告之事由，
    原告亦得基於民法第226條之法律規定加以請求等語。並聲
    明：(一)被告壬○○、子○○應連帶給付原告13,806,000元，
    及自起訴狀繕本送達翌日起至清償日止，按年息百分之5計
    算之利息。(二)被告癸○○、丑○○應連帶給付原告13,362,0
    00元，及自起訴狀繕本送達翌日起至清償日止，按年息百分
    之5計算之利息。(三)願供擔保，請准予宣告假執行。
三、對被告抗辯之陳述：
（一）系爭土地為公同共有之祭祀公業財產，雖僅由廖繼樹、被
      告癸○○、丑○○出賣與溫金海、溫欽波，對祭祀公業廖
      君惠不生效力，然廖繼樹、被告癸○○、丑○○不能給付
      ，係屬個人因素而無法實現之自始主觀不能，雙方間之買
      賣契約係屬有效。
（二）廖繼樹、被告癸○○、丑○○就公同共有之系爭土地，並
      未取得處分權或分管權，卻仍與溫金海、溫欽波訂立系爭
      土地買賣契約，足知雙方於系爭買賣契約成立時即具有權
      利之瑕疵，且於買賣契約成立後該瑕疵並未能除去。
（三）溫金海、溫欽波於買受系爭土地時，並不知廖繼樹、被告
      癸○○、丑○○未取得系爭土地之處分權或分管權，縱認
      溫金海、溫欽波知情，然廖繼樹、被告癸○○、丑○○於
      訂立買賣契約時，皆有隨同該契約出示賣渡證書，於53年
      10月12日賣渡證書上記載「…如有任何第三人主張任何權
      利以及法院查封拍賣或有瑕癡情事時，所有一切責任，悉
      歸出賣人出面解決，並負完全責任…」、53年11月28日之
      賣渡證書上記載「…如有任何第三人主張任何權利以及法
      院查封拍賣或有瑕疵情事時，所有一切責任，悉歸出賣人
      出面解決，並負完全責任…」、55年11月28日買賣契約書
      第7條記載「本買賣土地如有同公共業人出面糾紛時，乙
      願出面證明是其應得權，確實出賣與甲，並收受田價金。
      」、55年11月28日之賣渡證書記載「…即日將賣渡耕地移
      交與台端接掌，永為占有，一賣千休，絕不反悔…」，由
      上述之文字可知，出賣人廖繼樹、被告癸○○、丑○○以
      特約約定若有權利瑕疵時，其願負擔保之責。
（四）系爭買賣契約簽訂後，溫金海、溫欽波即在系爭土地上使
      用收益，直至祭祀公業廖君惠訴請返還土地為止，原告對
      於被告權利瑕疵擔保請求權及債務不履行損害賠償請求權
      ，應自前案返還土地判決確定後始處於無法律上障礙，故
      時效自斯時起算15年，本件自未罹於消滅。
（五）系爭買賣契約係屬本約性質，且為土地之買賣，而非單純
      耕作權讓與。
四、被告抗辯：
（一）廖繼樹、被告癸○○、丑○○於簽訂買賣契約書僅為祭祀
      公業廖君惠之派下員之一，並無任何處分祭祀公業廖君惠
      土地之權責。且祭祀公業廖君惠土地亦無按房份分管耕作
      之事實；故被告否認廖繼樹、被告癸○○、丑○○有將所
      謂「分管」耕作部份出賣予溫金海、溫金波之事實。又祭
      祀公業廖君惠所有土地並無按房份分管耕作使用，各派下
      員僅各自佔用各自耕作，業經法院判決確認，則祭祀公業
      之派下員佔用祭祀公業土地僅有使用權，並無持分所有權
      ，故祭祀公業所有之土地派下員並無自由轉讓出賣之權源
      ，溫金海、溫欽波當亦應知系爭土地為祭祀公業廖君惠所
      有之土地，非廖繼樹、被告癸○○、丑○○個人所有土地
      ，並無移轉所有權之可能，其買賣之標的物為「給付不能
      」，系爭買賣契約應屬無效。
（二）溫金海、溫欽波二人明知買賣標的物為祭祀公業廖君惠所
      有之土地，廖繼樹、被告癸○○、丑○○就系爭土地依法
      並不能辦理所有權移轉登記，且亦未有明確持分，其為「
      不能給付」之標的，則依民法第247條第1項後段之反面解
      釋，「致受損害」當無權利請求損害賠償。是原告之請求
      損害賠償顯無理由，且依民法第247條第3項所示: 「前二
      項損害賠償請求權，因二年間不行使而消滅。」原告主張
      之事實發生於55年間，迄今已逾二年之時效而消滅。
（三）倘認系爭買賣契約，係屬自始主觀給付不能而屬有效，惟
      溫金海、溫欽波簽訂系爭買賣契約係以取得廖繼樹、被告
      癸○○、丑○○就祭祀公業廖君惠所有系爭土地之所有持
      分權利與特定範圍土地之交付，為其訂定之目的，然溫金
      海、溫欽波於簽約，對於系爭土地為祭祀公業廖君惠所有
      ，廖繼樹、被告癸○○、丑○○就系爭土地依法並不能辦
      理所有權移轉登記，且廖繼樹、被告癸○○、丑○○對於
      系爭土地依法並無有何明確持分權利等情，均已知悉，則
      溫金海、溫欽波於系爭買賣契約成立時，即知有權利之瑕
      疵，廖繼樹、被告癸○○、丑○○自不負權利瑕疵擔保責
      任。
（四）又權利瑕疵擔保於系爭土地買賣契約成立時即已存在，亦
      即於系爭土地買賣契約成立後即得行使，則依民法第125
      條規定，於無中斷時效之事實，溫金海、溫欽波所得主張
      之權利瑕疵擔保責任亦因罹於15年時效而消滅，爰抗辯之
      。
（五）系爭買賣契約簽訂時，溫金海、溫欽波依法既無法取得系
      爭地號等土地之所有權、或分管權利、或持分權利，則原
      告所受之損害，以系爭土地總面積乘以現行公告現值所得
      出之損害賠償總額為請求依據，其損害賠償之計算基準，
      殊非有理。況系爭土地有部分於85年間遭徵收，此遭公用
      徵收之部分土地面積自當從原告等所主張計算依據之系爭
      地號土地總面積中扣除，允為合理。另系爭買賣契約簽訂
      後，溫金海、溫欽波及原告即先後占有系爭土地，並於其
      上進行耕作及蓋有建物，而予利用迄96年間遭祭祀公業廖
      君惠請求交還部分系爭土地為止。則原告於向被告等請求
      本件損害賠償時，自應將前揭期間因利用系爭地號等土地
      所得利益扣除。
（六）系爭買賣契約雖有使用出賣、讓渡等買賣性質用語，及系
      爭土地所謂分管部分並交付予溫金海、溫欽波，惟系爭買
      賣契約雙方之真意應在約定廖繼樹、被告癸○○、丑○○
      就系爭土地所謂分管部分之「耕作權利」轉讓予溫金海、
      溫欽波，同時，雙方亦預立關於系爭土地日後為處分與移
      所有權登記予溫金海、溫欽波之「預約」，即雙方預定倘
      若日後法令修改，祭祀公業土地得任由各派下員自由處分
      時，廖繼樹、被告癸○○、丑○○應依照前揭「預約」，
      就系爭土地為處分併辦理移轉登記予溫金海、溫欽波所有
      。
（七）系爭買賣契約既已明確約定須待將來相關法令修改，得就
      系爭土地為自由處分併辦理移轉登記時，廖繼樹、被告癸
      ○○、丑○○始負擔就系爭土地為處分併辦理移轉登記予
      溫金海、溫欽波之義務，而該等義務既尚未發生，則被告
      對於原告自亦無負有前揭為處分併辦理移轉登記之義務存
      在，原告自不能向被告為任何損害賠償之請求等語。並聲
      明：(1)原告之訴及假執行聲請均駁回。(2)如受不利判決，
      願供擔保請准宣告免為假執行。
五、兩造不爭執之事實：
（一）坐落於台中市○○區○○段374、387地號土地 (重測後合
      併為一筆即台中市○○區○○段3250地號土地），為祭祀
      公業廖君惠所有。被告壬○○、子○○之被繼承人廖繼樹
      及被告癸○○、丑○○均為祭祀公業廖君惠之派下員。
（二）53年10月12日出賣人廖繼樹與買受人溫金海、溫欽波，就
      西屯段374、387地號內部分土地，簽立土地買賣契約書、
      賣渡證書。
（三）53年11月28日出賣人即被告癸○○、丑○○ (由法定代理
      人周秀英簽約)與買受人溫金海、溫欽波，就西屯段387地
      號內部分土地，簽立賣渡證書、備忘錄，廖繼樹為在場立
      會人。
（四）55年11月28日出賣人即被告癸○○、丑○○ (由法定代理
      人周秀英簽約)與買受人溫金海，就西屯段374地號內部分
      土地簽立買賣契約、賣渡證書。
（五）上開買賣契約簽立後，買受人即付清價金，出賣人亦將買
      賣標的物交予買受人使用收益，其中部分土地，並於85
      年間被台中市政府徵收作為道路，被告均無異議。
（六）溫金海、溫欽波就上開買賣契約所買受之土地，依據54年
      6月7日家產協議書全歸溫金海取得，溫金海死亡後，仍由
      繼承人即原告繼續使用收益。
（七）祭祀公業廖君惠管理人廖顯魁以原告庚○○○、甲○○為
      被告，請求交還西屯段374地號內部分土地，經法院判決
      原告庚○○○、甲○○應拆除地上物並交還土地予祭祀公
      業廖君惠 (本院95年度重訴字138號、臺灣高等法院臺中
      分院95年度重上字第128號判決)，業已確定。
六、得心證之理由：
（一）按祭祀公業係以祭祀祖先為目的而設立之財產，僅屬於某
      死亡者後裔公同共有祀產之總稱，其財產應為祭祀公業派
      下公同共有，是故公業之派下對於公業財產並無確定的應
      有部分，僅有潛在的房份。有關祭祀公業財產之處分，除
      依公同關係所由規定之法律或契約另有約定者外，應得全
      體公同共有人同意為之，此觀民法第828條規定自明。再
      者，祭祀公業之祀產，為派下全體之公同共有，非任何一
      房或一人所得私自處分；倘有分別管理之情形，各派下就
      其分管部分，雖得依約定之方法為使用收益，然未經全體
      派下之同意而將分管部分出賣與他人，並移轉其占有時，
      即難謂該派下係依約定之方法為使用收益，要屬無權處分
      行為，對祭祀公業（全體派下）不生效力（最高法院86年
      度台上字第976號判決）。
（二）次按買賣並非處分行為，故公同共有人中之人，未得其他
      公同共有人之同意，出賣公同共有物，應認為僅對其他公
      同共有人不生效力，而在締約當事人間非不受其拘束（71
      年台上字第5051號最高法院判例參照），本件廖繼樹、被
      告癸○○、丑○○均為祭祀公業廖君惠之派下員，其未經
      全體派下之同意，即將祭祀公業廖君惠所有之系爭土地，
      出賣與溫金海、溫欽波，雙方簽立之系爭土地買賣契約，
      雖對祭祀公業廖君惠不生效力，然在買賣雙方仍屬有效，
      被告抗辯系爭土地買賣契約應為無效等語，即不足採。
（三）復按出賣人應擔保第三人就買賣之標的物，對於買受人不
      得主張任何權利，民法第349條定有明文，乃出賣人權利
      瑕疵擔保責任，又權利之瑕疵，出賣人對之負擔保責任者
      ，以買賣契約成立時業已存在者為限，若於契約成立當時
      權利並無瑕疵，而嗣後權利始有欠缺，則僅生債務不履行
      或危險負擔之問題，與權利瑕疵擔保責任無關（最高法院
      71年度台上字第4114號判決）。本件廖繼樹、被告癸○○
      、丑○○與溫金海、溫欽波簽立系爭土地買賣契約時，權
      利瑕疵（即祭祀公業廖君惠就系爭土地得對於買受人主張
      權利）即已存在，為兩造所不爭執之事實，自堪採信。再
      按買受人於契約成立時，知有權利之瑕疵者，出賣人不負
      擔保之責。但契約另有訂定者，不在此限。民法第351條
      亦有明文。本件原告主張：溫金海、溫欽波簽立系爭土地
      買賣契約時，對於權利之瑕疵，係善意不知情云云，惟為
      被告所否認，且由廖繼樹與溫金海、溫欽波於53年10月12
      日簽立土地買賣契約書記載「該土地屬廖君惠公保留…」
      等語及被告癸○○、丑○○與溫金海、溫欽波於53年11月
      28日簽立備忘錄記載「現耕土地是廖君惠公派下保留祭祀
      公業…」、55年11月28日簽立買賣契約書第6條記載「本
      買土地係屬公業，持分未明，將來如能持分確定…」等語
      ，足認溫金海、溫欽波明知買賣之標的物為祭祀公業廖君
      惠所有之土地，則首揭部分派下員意處分祭祀公業財產之
      效力，不及於祭祀公業，應為買受人所得知悉，則僅有部
      分派下員即廖繼樹、被告癸○○、丑○○出賣系爭土地，
      對祭祀公業廖君惠係不生效力，依法並不能辦理所有權移
      轉登記，溫金海、溫欽波亦難諉為不知，是原告前開主張
      ，尚難採信。至於原告復主張：縱認溫金海、溫欽波於契
      約成立時，即知權利之瑕疵者，惟廖繼樹、被告癸○○、
      丑○○於訂立買賣契約時，皆有隨同該契約出示賣渡證書
      ，於53年10月12日賣渡證書上記載「…如有任何第三人主
      張任何權利以及法院查封拍賣或有瑕癡情事時，所有一切
      責任，悉歸出賣人出面解決，並負完全責任…」、53年11
      月28日之賣渡證書上記載「…如有任何第三人主張任何權
      利以及法院查封拍賣或有瑕疵情事時，所有一切責任，悉
      歸出賣人出面解決，並負完全責任…」、55年11月28日買
      賣契約書第七條記載「本買賣土地如有同公共業人出面糾
      紛時，乙願出面證明是其應得權，確實出賣與甲，並收受
      田價金。」、55年11月28日之賣渡證書記載「…即日將賣
      渡耕地移交與台端接掌，永為占有，一賣千休，絕不反悔
      …」，足知出賣人有以特約約定若有權利瑕疵時，其願意
      負擔保之責等語，固有系爭賣渡證書在卷可稽，惟查53年
      10月12日、53年11月28日賣渡證書上所載「第三人」，是
      否包括祭祀公業廖君惠？不無疑義，蓋如前所述，廖繼樹
      、被告癸○○、丑○○與溫金海、溫欽波於簽立系爭土地
      買賣契約時，即已明知系爭土地為祭祀公業廖君惠所有，
      而且系爭買賣契約對祭祀公業廖君惠復不生效力，則解釋
      賣渡證書所載「第三人」，於買賣雙方無特別約定，應認
      其真意，係排除祭祀公業廖君惠，否則前後即有矛盾之處
      ，且由該二份賣渡證書與55年11月28賣渡證書比較觀之，
      前者係制式範本（印刷字體）始有記載前開文字，後者係
      手寫字體，即無相同之記載，益證系爭買賣契約之出賣人
      所特約擔保者，係除祭祀公業廖君惠以外之第三人，就系
      爭土地不得向買受人主張權利自明。另55年11月28日買賣
      契約書第七條內容及55年11月28日賣渡證書內容，觀其意
      旨，其對象仍係祭祀公業廖君惠之其他派下員、出賣人，
      至於祭祀公業廖君惠則不包括，故關於祭祀公業廖君惠就
      系爭土地對於買受人主張權利，均非廖繼樹、被告癸○○
      、廖述所忻特約擔保之範圍，是溫金海與溫欽波於系爭土
      地買賣契約成立時，即知有權利之瑕疵（即祭祀公業廖君
      惠就系爭土地得對於買受人主張權利），復無特別約定，
      則依民法第351條定，出賣人廖繼樹、被告癸○○、丑○
      ○自不負權利瑕疵擔保責任。再者，縱認前開賣渡證書、
      買賣契約之記載，系爭買賣契約特約擔保範圍，亦包含祭
      祀公業廖君惠就系爭土地，對於買受人不得主張權利，故
      廖繼樹、被告癸○○、丑○○仍應負權利瑕疵擔保責任，
      則因該權利之瑕疵，於系爭土地買賣契約成立時即已存在
      ，已如前述，買受人依民法第353條規定，即得依債務不
      履行之規定，行使其權利。然按請求權因15年間不行使而
      消滅；時效完成後，債務人得拒絕給付，民法第125條本
      文、第144條，分別定有明文。本件溫金海、溫欽波係於5
      3、55年間向廖繼樹、被告癸○○、丑○○買受系爭土地
      ，自斯時起算，至96年12月原告提起本件訴訟時止，早逾
      15年，復無時效中斷事由，揆之上開規定，被告對原告據
      以提起本件訴訟之權利瑕疵擔保債務不履行損害賠償請求
      權為時效之抗辯，而拒絕依原告之請求為給付，即堪採取
      。
（四）未按債務不履行乃債之內容未能實現之狀態，易言之，即
      因可歸責於債務人之事由，而未依債之本旨以為給付。依
      被告癸○○、丑○○與溫金海、溫欽波於53年11月28日簽
      立備忘錄記載「…竟有將來，政府變動辦法，對於祭祀公
      業土地問題，無論任何一切行使權利而備忘錄人無條件應
      付書件及印鑑證明給與買受人辦理移轉登記手續…」等語
      ，及55年11月28日簽立買賣契約書第6條記載「本買土地
      係屬公業，持分未明，將來如能持分確定，得辦理產權移
      登記者，乙願無條件代償，在書件上蓋章，俾取得產權登
      記。」等語；又廖繼樹與溫金海、溫欽波於53年10月12日
      簽立土地買賣契約書第1條記載「…該土地屬廖君惠公保
      留『甲方轉渡與乙方承受耕作」、第9條亦記載「甲方所
      賣土地移轉登記之時依照土地法…」等語，足見溫金海、
      溫欽波對於其買受系爭土地係屬祭祀公業廖君惠所有，且
      依法令規定，關於祭祀公業所有名下土地並不能由公業各
      派下員任意處分及移轉，及各派下就其占有或分管部分，
      未經全體派下之同意而將之出賣與他人，並移轉其占有時
      ，對祭祀公業不生效力等情，均知悉甚詳，而出賣人廖繼
      樹、被告癸○○、丑○○於系爭土地買賣契約簽立後，即
      將其占有之系爭土地，交付溫金海、溫欽波使用、耕作及
      收益，溫金海、溫欽波及原告使用、耕作及收益系爭土地
      迄已40餘年，且系爭土地目前仍登記為祭祀公業廖君惠所
      有，法律關於祭祀公業所有名下土地之處分，仍未見修正
      ，則出賣人廖繼樹、被告癸○○、丑○○之給付即符合系
      爭買賣契約之債務本旨，自無所謂給付不能之問題，是原
      告另依民法226條規定請求被告賠償其損害，亦屬無據。
（五）綜上所述，原告主張被告應負權利瑕疵擔保責任及債務不
      履行損害賠償責任，均核屬無據。從而，原告本於債務不
      履行之損害賠償請求權，請求被告壬○○、子○○應連帶
      給付原告13,806,000元，及自起訴狀繕本送達翌日起至清
      償日止之法定遲延利息。被告癸○○、丑○○應連帶給付
      原告13,362,000元，及自起訴狀繕本送達翌日起至清償日
      止之法定遲延利息，為無理由，應予駁回。又原告之訴既
      受敗訴判決，其假執行之聲請即失所依附，應併予駁回。
七、本件事證已臻明確，兩造其餘攻擊防禦方法及舉證，經審酌
    後核與判決結果無影響，爰不逐一論述，附此敘明。
八、訴訟費用負擔之依據：民事訴訟法第78條。
中    華    民    國    97    年    9     月    23    日
                  民事第二庭    法  官  楊國精
正本係照原本作成。
如對本判決上訴，須於判決送達後20日內向本院提出上訴狀。
中    華    民    國    97    年    9     月    23    日
                                書記官


司法院資訊處製作；財團法人民間司法改革基金會備份。
